【裁判字號】    91,上易,1706
【裁判日期】    920331
【裁判案由】    妨害名譽等
【裁判全文】
臺灣高等法院高雄分院刑事判決                  九十一年度上易字第一七六號
    上  訴  人  臺灣屏東地方法院檢察署檢察官
    上  訴  人
    即  被  告  甲○○
    上  訴  人
    即  被  告  丙○○
    共同選任辯  姜宜君律師
                邱佩芳律師
右上訴人等因被告等妨害名譽等案件，不服臺灣屏東地方法院九十一年度易字第八一
０號中華民國九十一年十一月七日第一審判決（起訴案號：臺灣屏東地方法院檢察署
九十年度偵字第五六一四號），提起上訴，本院判決如左：
      主  文
原判決撤銷。
邱士峰、丙○○均無罪。
      理  由
一、公訴意旨略以：甲○○、丙○○分別為屏東縣私立儒林文理短期補習班（下稱儒
    林補習班）之班主任及股東，乙○○係屏東縣私立仁愛文理短期補習班（下稱仁
    愛補習班）之負責人。儒林及仁愛補習班同在屏東地區開設社會組升大學課程之
    補習事業，具有同業競爭關係。丙○○輾轉自補習班老師謝明政處取得由乙○○
    所簽發面額為新台幣（下同）八萬元、票號七九四九三號、帳號0000000
    00000號、發票日九十年七月三十一日（應係七月三０日之誤）、大安商業
    銀行為付款人之支票一紙，該支票於票載發票日當天因「桃芝」颱風來襲，大部
    分金融機構無法正常營業，票款無法匯入銀行，導致不獲兌現，惟票款隨即於次
    日（八月一日）匯入帳戶，乙○○並於同年八月一日將原因告知丙○○並照會錢
    已匯入帳戶，可隨時提領。詎丙○○與甲○○為打擊仁愛補習班，明知該支票退
    票之原因並非因財務週轉不靈，仍共同基於散布於眾之意圖，由丙○○將上開支
    票之退票紀錄交予甲○○，再由甲○○自九十年八月二日起至九十年八月二十六
    日止，在屏東市○○路四五０號三樓儒林補習班，持該支票之退票紀錄，對於親
    自來班或以電話詢問補習班事宜之學生曾慶炫、林例燕、徐莉晶等不特定之人，
    散布流言，指摘仁愛補習班有退票記錄、財務狀況不穩之足以毀損乙○○名譽之
    事，損害乙○○，因認被告邱士峰、丙○○共同涉有刑法第三百十條第一項、第
    三百十三條及公平交易法之罪嫌（起訴書漏引公平交易法第二十二條、第三十七
    條）。
二、按刑法第三百十三條規定：散布流言或以詐術損害他人之信用者，處二年以下有
    期徒刑、拘役或科或併科一千元以下罰金；公平交易法第三十七條、第二十二條
    規定：事業不得為競爭之目的，而陳述或散布者足以損害他人營業信譽之不實情
    事，違反第二十二條之規定者，處行為人二年以下有期徒刑、拘役或科或併科五
    千萬元以下罰金。依前開法律規定可知，刑法所定損害信用罪及公平交易所定不
    公平競爭罪之犯罪成立要件均係以所散布者係流言、不實之情事或所用者係詐術
    ，始足當之，因之如非流言不實，或未使用詐術，即難繩之以刑法第三百十三條
    、公平交易法第三十七條所定罪名。
三、本件公訴人認被告邱士峰、丙○○涉有上開罪嫌，係以告訴人乙○○之指訴，及
    證人張萬邦、曾慶炫、林例燕、徐莉晶之證述，並有銀行收取支票存款戶「提存
    備附」註記手續費收據、大安商業銀行支票存款對帳單各乙份為論據。訊據被告
    甲○○、丙○○均否認有公訴人所指之犯行，被告邱士峰辯稱：出示支票退票紀
    錄係提醒學生在選擇補習班時，除師資、管理之外，補習班財力很重要，要欲參
    加補習的學生注意補習班之財力，並無妨害名譽之意思等語。被告丙○○則辯稱
    ：告訴人確實財務有問題，且其並未叫邱士峰傷害告訴人等語。
四、於檢察官偵查中，證人林例燕（即補習班學生）證稱：九十年八月十九日晚上八
    點到十一點我去儒林補習班瞭解情形，甲○○就跟我說仁愛有支票跳票，他們老
    師有來我們這邊上課，他有出示退票紀錄給我看，他說妳看仁愛補習班財務是否
    有問題，並拿文宣給我看等語（見偵查卷第六十頁反面）；證人徐莉晶（即補習
    班學生）亦證稱：當天我是跟林例燕一起去儒林，他有拿退票紀錄及文宣給我們
    看，他一直說仁愛補習班財務狀況不佳，一直強調仁愛跳票財務狀況不佳，到仁
    愛補習，是因為仁愛錄取率比儒林高等語（見偵查卷第六十一頁）；證人王義善
    （即補習班工讀生）證稱：我在仁愛補習班擔任工讀生，以電話招生，我常在電
    話中聽到學生說拿退票紀錄指仁愛補習班財務不佳，至少聽到十人以上的人講等
    語（見偵查卷第六十一頁反面）；證人曾慶炫（即補習班學生）證稱：九十年八
    月底晚上八點多，我到儒林補習班，甲○○拿出退票紀錄，一直跟我說仁愛補習
    班財務狀況不佳（見偵查卷第六十一頁反面）各等語，且證人曾慶炫與被告間之
    談話錄音譯文中亦有：「主任：因為儒林哦，因為儒林的財務結構非常健全，我
    們不會跳票。曾慶炫：什麼意思？主任：仁愛跳票你應該清楚！」等語（見偵查
    卷第十頁），堪認被告甲○○確有對於欲前來補習之學生傳述告訴人乙○○所經
    營之補習班財務不穩之情事，而被告丙○○亦確有將退票記錄交給同案被告邱士
    峰之事實，亦經其自承在卷，堪信為真實。
五、惟查：
  (一)證人蔡清宏於本院調查時證稱：之前在屏東仁愛補習班擔任班主任，現在台中高
    分補習班任職，在仁愛補習班任職時，負責人是乙○○，因為很多薪水沒有領到
    所以在九十一年九月離職，目前尚積欠三十萬元，是從九十一年二月份開始積欠
    ，因為我當時是主任，所以知道補習班是乙○○個人經營，乙○○財務沒有管理
    好，在九十年開始就追三點半等語。證人謝明正於本院調查時亦證稱：八十七年
    至九十年間在屏東仁愛補習班擔任歷史課老師，乙○○在九十年四月間簽發二張
    本票向我借二百五十萬元，我與他是朋友，連利息都沒有清償，他會還我等語（
    見本院卷第八十八至八十九頁），並有告訴人乙○○所書立「本人乙○○代表屏
    東仁愛補習班向謝明正借款二百五十萬元整，言明民國九十年五月三十日歸還一
    百萬元整及六月三十日歸還一百五十萬元，利息為十萬元，並於六月三十日歸還
    本金時一併付清，口說無憑，特立此據，並開立二張本票面額分別為一百萬元及
    一百六十萬元為保證、九十年四月三十日」等文字之借據影本一紙、本票影本二
    紙在卷可憑（見本院卷第八十三頁、八十四頁）。告訴人乙○○於本院審理時亦
    陳稱：九十年一月間補習班之財務不好，有跟朋友、老師借款，約借了數百萬元
    等語（見本院卷第一二０頁），參以告訴人乙○○迄未償還謝明正之借款及蔡清
    宏之薪資觀之，被告邱士峰、丙○○所辯當時屏東仁愛補習班財務狀況不佳等語
    ，顯然係事實，而非流言不實之傳述。
  (二)台新國際商業銀行（即原之大安商業銀行）於九十一年九月五日以91台南屏字第
    ０一五號函覆稱謂：「本行票號七九四九三號支票係於九十年八月二十四日兌現
    。該支票於九十年七月三十日提示，因存款不足退票，依規定在電腦做『退票事
    故登錄』記載。同年七月三十一日發票人申請將該票號票款提存備付以備供持票
    人提領，故將電腦『退票事故登錄』解除，改為『提存備付事故登錄』。同年八
    月二十四日該支票重新提示兌現，並將電腦『提存備付事故登錄』解除」（見原
    審卷第五十九頁）。另屏東縣票據交換所於九十一年九月二十五日以91屏票交字
    第一二三號函覆：「函附之退票理由單影本，係支存戶存款餘額不足退票」（見
    原審卷第八十三頁）。依前揭函示情形及告訴人乙○○於檢察官偵查中所陳，固
    堪認告訴人乙○○於翌日即九十年七月三十一日已將票款八萬元存入以供持票人
    提領無訛。惟如前所述，告訴人乙○○於本院審理時已自承從九十年一月間補習
    班財務不好，有跟朋友、老師借貸，且補習班於九十年四月間又向證人謝明正借
    款二百五十萬元，且迄於本院審理時，本息均未清償，又從九十一年二月份開始
    積欠證人蔡清宏薪資迄今未償還，再者，告訴人乙○○自九十年十二月三十一日
    起即有連續退票之紀錄，並自九十一年一月十八日被銀行列為拒絕往來戶，退票
    金額高達數百萬元，有高雄市票據交換所第二類票信用資料查覆單在卷可憑（見
    本院卷第一三九頁、第一四０頁）等情觀之，告訴人乙○○在系爭八萬元之支票
    提示付款日前後，屏東縣仁愛補習班之財務確係處於困難之狀態，且並非一時之
    財務困難無訛，況票載發票日雖有「桃芝」颱風過境，惟當天屏東縣仍照常上班
    ，台中縣、市均於下午始停止上班（見本院卷第一三七頁），告訴人乙○○人雖
    在台中，亦非不能於當日將票款匯入帳戶內供執票人提領，是退票理由是否係因
    颱風過境，亦非無疑。因之告訴人乙○○雖於翌日即將票款八萬元存入以供持票
    人提領，亦無解於其所經營補習班之財務狀況有退票之記錄及財務狀況不穩之情
    事。是被告邱土峰、丙○○所散布者並非流言不實之事實，亦無使用詐術可言，
    依前揭說明，即難繩之以刑法第三百十三條、公平交易法第三十七條所定罪名。
  (三)按刑法第三百十條第一項所保護者為他人之人格名譽法益，同法第三百十三條所
    保護者為他人經濟信用法益，而損害他人信用者，並非當然損害他人名譽。所謂
    經濟信用可分為支付能力與支付誠信，如散佈某人有錢故意賴帳，或捲款潛逃之
    流言，固可同時損害他人品格、名譽，如僅係涉及他人經濟狀況不佳，無支付能
    力，則應係損害該他人之信用，與品格名譽無涉，自無成立刑法第三百十條第一
    項毀謗罪之餘地。被告邱士峰、丙○○向不特定多數人出示告訴人之退票理由單
    ，散佈告訴人乙○○所經營之補習班財務不穩，係單純對告訴人乙○○支付能力
    信用提出質疑，亦與刑法第三百十條第一項所定之誹謗罪無涉。
  綜上所述，被告邱士峰、丙○○等被訴妨害信用、誹謗及違反公平交易法之罪嫌尚
  屬不能證明。此外，亦查無其他積極證據足資證明被告等有公訴人所指之犯行，依
  前揭說明，自應為被告邱士峰、丙○○無罪之諭知。
六、原審未詳為推求，遽為被告邱土峰、丙○○論罪科刑之判決，尚有未洽，檢察官
    循告訴人乙○○之請求聲明上訴，指摘原判決量刑太輕，為無理由，被告等上訴
    意旨否認犯行，指摘原判決不當，為有理由，應由本院將原判決撤銷改判，並諭
    知被告邱士峰、丙○○無罪之判決。
據上論結，應依刑事訴訟法第三百六十九條第一項前段、第三百六十四條、第三百零
一條第一項，判決如主文。
本案經檢察官郭振昌到庭執行職務。
中      華      民     國     九十二    年     三     月     三十一     日
                              臺灣高等法院高雄分院刑事第四庭
                                  審判長法官  蕭權閔
                                        法官  陳啟造
                                        法官  李嘉興
右正本證明與原本無異。
不得上訴。
        書記官  劉博文
中      華      民     國     九十二    年     四     月       二       日
                                                                   Ａ


司法院資訊處製作；財團法人民間司法改革基金會備份。
